臺灣高等法院民事判決
110年度再易字第31號
再審原告    保證責任台北市城南住宅公用合作社

法定代理人  林一雄  
            葉秀珠  
            劉鳳姬  
            周博明  
            黃文雄  
            謝維伸  
            黃萬益  
            李美蓉  
            姚哲夫  
            劉仁昌  
            賴永祥  
訴訟代理人  周立仁律師
再審被告    陳允恭  

訴訟代理人  劉韋廷律師
            林明忠律師
上列當事人間請求給付分配金事件，再審原告對於中華民國110
年1月26日本院109年度上更一字第86號確定判決，提起再審之訴
，本院於110年10月12日言詞辯論終結，判決如下：
    主  文
再審之訴駁回。
再審訴訟費用由再審原告負擔。
    事實及理由
一、按再審之訴，應於30日之不變期間內提起；前項期間，自判
    決確定時起算，判決於送達前確定者，自送達時起算，民事
    訴訟法第500條第1項、第2項前段分別定有明文。查本院109
    年度上更一字第86號判決（下稱原確定判決）係屬不得上訴
    第三審之判決，再審原告於民國（下同）110年2月5日收受
    該判決，有送達證書可憑（見原確定判決卷第403頁）。再
    審原告於110年3月4日對原確定判決提起本件再審之訴（見
    本院卷第3頁），未逾30日之法定不變期間，自屬合法，合
    先敘明。
二、再審原告主張：本院109年度上更一字第86號事件於109年8
    月24日行準備程序時，將「前案判決（指臺灣臺北地方法院
    100年度北簡字第8010號、101年度簡上字第390號判決，下
    同）認定上訴人就系爭1770股原始社股之股金退還請求權已
    罹於時效而消滅，就該部分之認定於本案是否產生爭點效而
    拘束本案法院？」列為爭點，原確定判決置此重要爭點不顧
    ，且未敘明不同意第一審判決認定有爭點效之理由，應有民
    事訴訟法第496條第1項第1款所定適用法規顯有錯誤及第13
    款之違誤。第一審判決認定前案判決有爭點效，而認股金退
    還請求權已罹於時效期間而消滅，原確定判決置此重要論述
    及證據於不顧，應有民事訴訟法第496條第1項第13款之再審
    理由。再審被告對伊訴請確認1770股股權存在，該確認1770
    股股權存在之價額應在新臺幣（下同）150萬元以上，原確
    定判決認定不得上訴第三審，有民事訴訟法第496條第1項第
    1款適用法規顯有錯誤。伊於本院109年度上更一字第86號事
    件提出內政部臺（46）內社字第108812號令、再審原告95年
    12月31日出社社員超過15年未辦理繼承者（應退股金）應轉
    入公積金名單、87年度第6次理事會議記錄，原確定判決置
    此等重要證據未予斟酌，有民事訴訟法第497條之再審理由
    。爰依民事訴訟法第496條第1項第1款、第13款、第497條規
    定，提起本件再審之訴。並聲明：⑴原確定判決關於命再審
    原告應給付再審被告88萬5000元，及自105年3月4日起至清
    償日止，按年息5％計算之利息及該部分訴訟費用暨確認再審
    被告對再審原告有1770股股權存在部分廢棄。⑵上開廢棄部
    分，再審被告之上訴駁回。
三、再審被告則以：伊於原確定判決向再審原告請求者並非退還
    合作社1770股之股金，而是伊本於繼承陳高笑1770股所生之
    依股數領取合作社分配金，縱前案判決認為伊請求退還1770
    股股金之請求權時效已消滅，對本案亦不生任何影響，故本
    案與所謂股金退還請求權無關。原確定判決所列之爭執事項
    ，固與準備程序時所整理之爭點未完全相同，惟本於法官知
    法及法官審判獨立之原則，法官本可基於獨立之法律判斷判
    案，不受上開爭點協議之拘束，足見原確定判決此部分要無
    違法可言等語，資為抗辯。並聲明：再審之訴駁回。
四、得心證之理由：
　㈠關於民事訴訟法第496條第1項第1款之再審事由部分：　
　⒈按民事訴訟法第496條第1項第1款所謂適用法規顯有錯誤，係
    指確定判決所適用之法規，顯然不合於法律規定，或與司法
    院現尚有效及大法官會議之解釋顯有違反，或消極的不適用
    法規，顯然影響裁判者而言，並不包括判決理由矛盾、理由
    不備、取捨證據及認定事實錯誤之情形在內（司法院大法官
    釋字第177號解釋、最高法院92年度台上字第320號判決意旨
    採相同見解）。
　⒉再審原告雖主張：本院109年度上更一字第86號事件於109年8
    月24日行準備程序時，將「前案判決認定上訴人就系爭1770
    股原始社股之股金退還請求權已罹於時效而消滅，就該部分
    之認定於本案是否產生爭點效而拘束本案法院？」列為爭點
    ，原確定判決置此重要爭點不顧，且未敘明不同意第一審判
    決認定有爭點效之理由，有民事訴訟法第496條第1項第1款
    適用法規顯有錯誤情事云云。然依民事訴訟法第270條之1第
    3項前段規定，當事人就其主張之爭點，經依同條第1項第3
    款或第2項為協議者，應受其拘束，故受爭點協議拘束者乃
    民事訴訟之當事人，基於「法官知法」及「法官審判獨立」
    之原則，法院並不受當事人爭點協議之拘束（最高法院95年
    度台上字第1302號判決意旨採相同見解）。又前案判決所認
    定已罹於時效消滅係指陳高笑之入股金退還請求權，與原確
    定判決爭議的是合作社分配金，兩者並不相同。況原確定判
    決縱未將「前案判決認定上訴人就系爭1770股原始社股之股
    金退還請求權已罹於時效而消滅，就該部分之認定於本案是
    否產生爭點效而拘束本案法院？」列為爭點並予以論述，亦
    與原確定判決所適用之法規，是否顯然不合於法律規定，或
    與司法院現尚有效之解釋及大法官會議之解釋顯有違反，或
    消極的不適用法規，顯然影響裁判者等節無涉，自非適用法
    規顯有錯誤。再者，原確定判決未敘明不同意第一審判決認
    定有爭點效之理由，亦非適用法規顯有錯誤。故再審原告此
    部分主張，實非可採。
　⒊再審原告又主張：確認1770股股權存在之價額應在150萬元以
    上，原確定判決認定不得上訴第三審，有民事訴訟法第496
    條第1項第1款適用法規顯有錯誤情事云云。惟再審被告於原
    確定判決係請求分配金88萬5000元及確認再審被告有值17萬
    7000元之股權存在，訴訟標的金（價）額為106萬2000元，
    在150萬元以下，屬不得上訴第三審。又按對於判決得上訴
    者，應於送達當事人之正本內，記載其期間及提出上訴狀之
    法院；對於不得上訴者，應記載「不得上訴」，均係由法院
    書記官所製作，如有誤寫、誤算或類此之顯然錯誤者，應由
    法院書記官以處分更正之（最高法院91年度台抗字第163號
    裁定意旨採相同見解）。查原確定判決正本之教示欄固記載
    「不得上訴」等語（見本院卷第50頁），但此教示欄之記載
    係由書記官所製作，再審原告主張該教示欄之認定有誤而有
    適用法規顯有錯誤情事，亦難憑採。
　㈡關於民事訴訟法第496條第1項第13款之再審事由部分：　
　⒈按當事人發現未經斟酌之證物或得使用該證物，但以如經斟
    酌可受較有利益之裁判者為限，得以再審之訴對於確定終局
    判決聲明不服，民事訴訟法第496條第1項第13款定有明文。
    所謂發現未經斟酌之證物或得使用該證物者，係指在前訴訟
    程序不知有該證物，現始知之，或雖知有此而不能使用，現
    始得使用者而言。
　⒉再審原告另主張：本院109年度上更一字第86號事件於109年8
    月24日行準備程序時，將「前案判決認定上訴人就系爭1770
    股原始社股之股金退還請求權已罹於時效而消滅，就該部分
    之認定於本案是否產生爭點效而拘束本案法院？」列為爭點
    ，原確定判決置此重要爭點不顧，且未敘明不同意第一審判
    決認定有爭點效之理由，有民事訴訟法第496條第1項第13款
    情事。又第一審判決認定前案判決有爭點效，而認股金退還
    請求權已罹於時效期間而消滅，原確定判決置此重要論述及
    證據於不顧，亦有民事訴訟法第496條第1項第13款情事云云
    。但再審原告前開主張，均與發現未經斟酌之證物或得使用
    該證物無涉，復未提出在前訴訟程序不知有此，現始知之，
    或雖知有此而不能使用，現始得使用之新證物，再審原告就
    此主張，自無可採。
　㈢關於民事訴訟法第497條之再審事由部分：　
　⒈按不得上訴於第三審法院之事件，其經第二審確定之判決，
    如就足影響於判決之重要證物，漏未斟酌者，得提起再審之
    訴，民事訴訟法第497條著有規定。所謂就足以影響於判決
    之重要證物漏未斟酌，係指足以影響於判決基礎之重要證物
    ，雖當事人已於前訴訟程序提出，然未經確定判決加以斟酌
    者而言。若於判決理由項下說明無調查之必要，或縱經斟酌
    亦不足影響判決基礎者，即與漏未斟酌有間，不得據為本條
    所定之再審理由。
　⒉再審原告復主張：其於本院109年度上更一字第86號事件提出
    內政部臺（46）內社字第108812號令、再審原告95年12月31
    日出社社員超過15年未辦理繼承者（應退股金）應轉入公積
    金名單、87年度第6次理事會議記錄，原確定判決置此等重
    要證據未予斟酌，有民事訴訟法第497條情事云云。惟再審
    被告在原確定判決係請求再審原告給付解散清算時以每股50
    0元計算之分配金，並非出社退股之股金，而內政部臺（46
    ）內社字第108812號令之內容（見原確定判決卷第115頁）
    ，則係有關社員退股之股金，自難認係足以影響於判決基礎
    之重要證物。再者，修正前合作社法第20條第2項規定：「
    社股受讓人或繼承人，應承繼讓與人或被繼承人之權利義務
    ，受讓人或繼承人為非社員時，應適用第11條及第14條之規
    定」，已明定社股得為繼承人繼承之標的；對照修正後之同
    條項規定：「社股受讓人或繼承人，應承繼讓與人或被繼承
    人之權利義務。受讓人或繼承人為非社員時，除依第11條及
    第14條之規定加入合作社者外，退還其股金」，可知非合作
    社社員之社股繼承人或受讓人，除得依同法第11條及第14條
    規定選擇加入合作社為社員外，亦得請求合作社退還其繼承
    或受讓之股金。又再審原告之章程第17條，僅規定社股之繼
    承人為非社員時，應依該章程第6條、第7條規定之入社程序
    辦理入社，並未規定非社員不得繼承社股之權利，是無論繼
    承人有無合作社社員資格，均得繼承合作社社股，此非專屬
    於被繼承人之權利，核與社員資格（入社與否）係屬二事。
    觀諸再審原告95年12月31日出社社員超過15年未辦理繼承者
    （應退股金）應轉入公積金名單、87年度第6次理事會議記
    錄內容（見本院卷第55、57至59頁），乃再審原告理事會於
    87年第6次理事會議決議將陳高笑辦理出社，因陳高笑出社
    超過15年未辦理繼承，於95年間將應退股金轉入公積金，此
    與再審被告得否繼承陳高笑社股，請求以每股500元計算之
    分配金無涉，亦難認係足以影響於判決基礎之重要證物。況
    且，原確定判決已於事實及理由欄實體方面第6段記載：「
    本件事證已臻明確，兩造其餘之攻擊或防禦方法及所用之證
    據，經本院斟酌後，認為均不足以影響本判決之結果，爰不
    逐一論列，附此敘明」（見本院卷第49頁），可認內政部臺
    （46）內社字第108812號令、再審原告95年12月31日出社社
    員超過15年未辦理繼承者（應退股金）應轉入公積金名單、
    87年度第6次理事會議記錄業經原確定判決斟酌，因認對於
    判決結果不生影響，始未於判決理由論列批駁，自非原確定
    判決漏未斟酌之證物。是再審原告此部分主張，亦非可取。
五、綜上所述，再審原告以原確定判決有民事訴訟法第496條第1
    項第1款、第13款、第497條之再審事由，提起本件再審之訴
    ，為無理由，應予駁回。
六、本件事證已臻明確，兩造其餘攻擊防禦方法及未經援用之證
    據，經核與判決之結果不生影響，爰不逐一論述，附此敘明
    。
七、據上論結，本件再審之訴為無理由。依民事訴訟法第78條，
    判決如主文。
中　　華　　民　　國　　110 　年　　11　　月　　9 　　日
                  民事第十庭
                      審判長法  官  黃嘉烈
                            法  官  何君豪
                            法  官  張文毓
正本係照原本作成。
不得上訴。
中　　華　　民　　國　　110 　年　　11　　月　　9 　　日
　　　　　　　　　　　　　
　　　　　　　　　　　　　  書記官  劉文珠